【裁判字號】    98,上,76
【裁判日期】    981027
【裁判案由】    租佃爭議
【裁判全文】
臺灣高等法院臺南分院民事判決  98年度上字第76號
上  訴  人  戊○○
            丁○○
被上訴人    丙○○
            乙○○
            甲○○
共      同
訴訟代理人  蘇新竹  律師
上列當事人間租佃爭議事件，上訴人對於中華民國98年4月14日
臺灣臺南地方法院第一審判決（96年度訴字第1768號）提起上訴
，本院於98年10月13日言詞辯論終結，判決如下：
    主      文
上訴駁回。
第二審訴訟費用由上訴人共同負擔。
    事實及理由
一、按出租人與承租人間因耕地租佃發生爭議時，應由當地鄉（
    鎮、市、區）公所耕地租佃委員會調解；調解不成立者，應
    由直轄市或縣（市）政府耕地租佃委員會調處；不服調處者
    ，由直轄市或縣（市）政府耕地租佃委員會移送該管司法機
    關，耕地三七五減租條例第26條定有明文。查本件兩造之租
    佃爭議，業經臺南縣政府耕地租佃委員會調處不成立後移送
    原審法院審理，此有台南縣政府耕地租佃委員會調處程序筆
    錄在卷可憑，是本件起訴程序核無違誤，先予敘明。
二、被上訴人起訴主張：坐落台南縣後壁鄉○○○段2393號面積
    1383平方公尺及同段2394號面積3365平方公尺土地（下稱系
    爭土地），係其先父林天註所有，出租予上訴人，林天註於
    民國（下同）94年1月24日死亡，系爭土地由被上訴人共同
    繼承，已辦妥繼承登記，因上訴人未自任耕作，將系爭耕地
    轉租予訴外人己○○，違反耕地三七五減租條例第16條第1
    項規定，被上訴人自得收回系爭土地自耕，爰訴請上訴人返
    還系爭土地等語（原審為被上訴人全部勝訴之判決，上訴人
    提起上訴）。
三、上訴人則以：耕地三七五減租條例第16條第1項所定之承租
    人應自任耕作，非指必由承租人本人親自耕作，其因以家中
    之一人名義簽訂耕地租約，而交與其他家人共同參與耕作，
    亦不得認係轉租或不自任耕作。系爭二筆土地至今仍由上訴
    人等親自耕作，並未轉租予己○○，上訴人只是在人手不足
    時，始委請己○○幫忙耕作、協助管理，此屬現今農村之實
    際情況，故上訴人並非轉租。又縱認被上訴人得以收回自耕
    ，亦須依耕地三七五減租條例第17條第2項規定給予上訴人
    補償等語，資為抗辯。
四、下列事實為兩造所不爭，應堪信為真實：
    （一）系爭土地原為林天註所有，以一個耕地租約出租予上
          訴人，林天註於94年1月24日死亡，被上訴人共同繼
          承系爭土地，於95年4月7日辦妥繼承登記。
    （二）己○○確有在系爭土地耕作，其內容包括插秧、播種
          、整地、施肥、收割等行為。
    （三）系爭2394號土地之休耕獎勵金及辦理耕地種稻保價收
          購手續，均由己○○辦理，所領款項亦均存入己○○
          之農會帳戶內。
    （四）兩造關於系爭土地租佃爭議案，於台南縣政府申請調
          處後，經耕地租佃委員會調解不成立。
五、按承租人應自任耕作，並不得將耕地全部或一部轉租與他人
    ，承租人違反此規定時，原定租約無效，得由出租人收回自
    行耕作，或另行出租，耕地三七五減租條例第16條第1、2項
    分別定有明文。被上訴人主張：上訴人並未在系爭土地上自
    任耕作，將系爭耕地轉租予己○○耕作等情，既為上訴人所
    否認，並以前揭情詞置辯，則本件自應審究：上訴人有無未
    於系爭土地上自任耕作之情事？經查：
    （一）按耕地三七五減租條例第十六條第一項所謂「不自任
          耕作」，兼指轉租及將耕地借與他人使用在內，交換
          耕作，即未自任耕作其承租之耕地，亦與轉租無異（
          最高法院56年台上字第1520號判例、63年台上字第59
          9號判例參照）。又耕地三七五減租條例第十六條之
          自任耕作，乃基於佃農既係承租他人土地為耕作，即
          須自任耕作，倘其僱用他人耕作，即失其立法之原意
          （最高法院88年度台上字第2159號判決參照）。出租
          人將承租耕地出借或轉託他人代耕，雖難以轉租論，
          惟既不自任耕作，仍應適用耕地三七五減租條例第16
          條第1、2項規定認其原定租約為無效（參見司法院54
          年3月1日法律座談會）。
    （二）依據臺南縣後壁鄉公所97年1月28日所農字第0970000
          949號函及台南縣後壁鄉農會97年2月25日後農供字第
          005號函暨所附資料（見原審卷68頁至80頁、92頁至9
          3頁）可知，系爭2394號耕地91年1、2期、92年1、2
          期、94年1、2期、95年1、2期稻作皆係由己○○填具
          種稻及輪作、休耕申請書申報種植水稻（93年1期缺
          水休耕、93年2期己○○係申報種植田菁），且各期
          所申報種植水稻之收購金額，亦皆係匯入帳號000000
          00000000號己○○之帳戶內。是由系爭2394號耕地自
          91年起迄95年止，除93年1期缺水休耕外，其餘皆係
          由己○○申報耕種或休耕，且各該期休耕獎勵金或耕
          地種稻保價收購款，亦皆係匯入己○○個人帳戶內由
          己○○全部取得觀之，再參以證人己○○於原審亦證
          稱：「……戊○○、丁○○兩人有叫我去幫他們插秧
          、播種、施肥……我四姑就僱請我插秧、播種、整地
          、施肥」等語（見原審卷100頁），上訴人戊○○復
          自承：「……四年前我太太得腦瘤，就請己○○繼續
          插秧、整地、播種、收割」等語（見原審卷107頁）
          ，應堪信被上訴人主張，上訴人未於系爭2394號耕地
          上自任耕作，其耕作者實係己○○等情為真實。
    （三）上訴人雖辯稱：因上訴人丁○○之母陳楊月不識字，
          所以委託己○○代辦申報手續云云，己○○亦附和上
          開辯詞，而證稱：「（問：地主丙○○三位兄弟有兩
          筆土地地號為後壁鄉○○○段2393、2394號土地，你
          是否有耕種？）……戊○○、丁○○兩人有叫我去幫
          他們插秧、播種、施肥，我印象中是在90年左右開始
          ……我四姑就僱請我插秧、播種、整地、施肥，我四
          姑陳楊月有付我錢，收成則歸我四姑所有……」、「
          （問：農會給的錢是交給何人？）因為我四姑行動不
          便，且她不識字，農會的錢就匯給我，我再拿錢去給
          我四姑陳楊月」、「（問：戊○○的土地部分情形如
          何？）因為他的土地位在陳楊月的旁邊，陳楊月及戊
          ○○都會叫我去做，我負責戊○○土地的部分情形都
          差不多……陳楊月及戊○○的地差不多大，戊○○的
          地種的稻是和陳楊月的地一起收割，再一起送去我那
          裡乾燥，我再一起送去農會交，沒有分兩筆報，而是
          一筆就交出去」、「（問：農會匯款給你後，你如何
          交給陳楊月及戊○○？）農會匯款給我之後不久，我
          就整筆領出來交給陳楊月及戊○○，他們兩位一人一
          半」、「（問：戊○○部分為何也是你去申報？）因
          為戊○○叫我順便申報」、「（問：你不是土地所有
          人，如何申報土地在你的農戶裡面？）因為陳楊月有
          行動不便問題，他授權我去申報，並且有委託書」等
          語（見原審卷100頁至103頁）。惟查：上訴人皆非不
          識字之人，豈有委託己○○代辦申報手續之必要？又
          倘僅係委託己○○代辦申報手續或協助耕作，系爭耕
          地仍係由上訴人自任耕作，則各期休耕獎勵金或耕地
          種稻保價收購款理應逕行匯入上訴人之帳戶內才是，
          己○○至多僅能就其協助處理之部分，向上訴人領取
          工資報酬而已，豈有聽任各該期休耕獎勵金或耕地種
          稻保價收購款全數匯入己○○個人帳戶之理？況陳楊
          月自陳其居住地點係在台北與台南之間來來去去（見
          原審卷104頁），則各期休耕獎勵金或耕地種稻保價
          收購款直接匯入陳楊月帳戶顯較方便，又何需己○○
          領款後，待陳楊月返回台南時再予轉交？住在台南縣
          東山鄉的上訴人戊○○又何需大費周章地勞煩住在後
          壁鄉的己○○領款後，再行轉交予伊？上訴人所辯及
          證人己○○所述上開各情，顯與常情事理不符，難以
          採信。上述各期休耕獎勵金或耕地種稻保價收購款，
          實係匯入己○○之帳戶內由其取得，並無嗣後轉交款
          項予陳楊月或戊○○之事實。
    （四）上訴人雖又辯稱：己○○係受其僱請協助耕作云云。
          惟查，經原審隔離訊問證人己○○、陳楊月、上訴人
          有關僱請協助耕作之內容與代價，證人己○○證稱：
          「犁田一公頃算8,000元，插秧一公頃算5,000元，施
          肥一包算150元，乾燥一個小時200元，每次我做好跟
          陳楊月說，她就會算給我，她都是拿現金給我，陳楊
          月剛開始住在後壁鄉下茄苳，我都是去她家跟她拿，
          這一、兩年她有時候住台北、有時住台南，我每年都
          有做，她如果回來就會告訴我，叫我去算錢。」等語
          （見原審卷101頁），證人陳楊月證稱：「一次施肥
          及噴藥我拿1,500元給他，播種有時己○○會幫忙，
          有時候我叫鄰居幫忙，不一定，有時己○○的太太，
          有時候是鄰居會去，如果是鄰居我會算錢給鄰居，我
          會問鄰居要多少錢，我就算給他……如果己○○有幫
          我播種，則有算播種的錢，我是問鄰居多少錢，我也
          有算錢給己○○。」等語（見原審卷105頁），上訴
          人戊○○陳稱：「整地一分地800元，噴農藥一分地1
          ,000元，割稻一分地900元，插秧一分地500元。」等
          語（見原審卷107頁），上訴人丁○○陳稱：「因為
          是親戚關係，有時有算錢，有時候沒有算錢。」等語
          （見原審卷108頁），其等彼此所述僱請協助耕作之
          內容與代價，顯有差異，以己○○多年來皆有耕作系
          爭2394號耕地之事實，倘上訴人確有僱請己○○協助
          耕作，其等對於協助耕作代價之計算方式，理應知之
          甚稔，乃其等對此部分之證述，卻顯有出入，自難信
          其等上開所辯為真實。更有甚者，經原審提示己○○
          之證詞，詢問上訴人之意見後，上訴人戊○○表示：
          「我印象中我僱請己○○的工資，以我講的為準。」
          等語，證人己○○隨即附和稱：「戊○○說的是正確
          的，他說的是包括藥錢在內，農藥有時是戊○○買的
          ，叫我去噴，有時候是我買的，所以價錢不同。」等
          語，證人陳楊月嗣亦附和稱：「我頭腦不清楚，又不
          識字，算的錢以己○○說的為準。」等語（見原審卷
          108頁），益徵其等有關協助耕種之辯詞，閃爍不定
          ，實難憑信。
    （五）己○○係住在台南縣後壁鄉平安村56號，有其戶籍資
          料在卷，與上訴人之住所不同，亦與上訴人丁○○之
          母陳楊月係住在台南縣後壁鄉下茄苳119號不同，上
          訴人亦不爭執其等與己○○僅係表兄弟關係，故己○
          ○與上訴人間並無任何同財共居之事實，要屬無疑。
          是上訴人將系爭耕地交由己○○耕作，自不能認係「
          以家中之一人名義簽訂耕地租約，而交與其他家人共
          同參與耕作，不得認係轉租或不自任耕作」，上訴人
          執此辯稱其將系爭土地交由己○○耕作，尚非不自任
          耕作云云，亦無足採。
六、末按耕地三七五減租條例第十六條第二項所謂原訂租約無效
    ，係指承租人違反前項所定不自任耕作或轉租之限制時，原
    訂租約無待於終止，當然向後失其效力，租賃關係因而歸於
    消滅而言，故出租人應有租賃物返還請求權，此觀諸同條項
    後段：『得由出租人收回自行耕種或另行出租』之規定自明
    （最高法院80年台再字第15號判例要旨參照）。又本條項所
    謂承租人將耕地全部或一部轉租他人者，原訂租約無效，依
    其規定之本旨推之，自係指全部租約無效而言（最高法院46
    年台上字第57號判例要旨參照）。查上訴人就系爭耕地之一
    部（2394號耕地），確有未自任耕作之事實，已詳如前述，
    依上說明，兩造間原訂之耕地三七五租約全部，自無待於終
    止，當然向後失其效力，上訴人使用系爭土地自已無合法權
    源，從而，被上訴人請求上訴人將系爭土地返還予被上訴人
    ，自屬正當，應予准許。原審本於同上理由，而為上訴人敗
    訴之判決，經核於法並無不合。上訴論旨，仍執陳詞指摘原
    判決不當，求予廢棄，為無理由，應予駁回。
七、本件事證已臻明確，兩造其餘主張及攻擊或防禦方法並所提
    舉證資料，經本院斟酌後，認均不生影響本院所為上開論斷
    ，自無再予逐一審論之必要，併此敘明。
八、據上論結，本件上訴為無理由，依民事訴訟法第449條第1項
    、第78條、第85條第1項前段，判決如主文。
中    華    民    國    98    年    10    月    27    日
                  民事第四庭    審判長法  官    吳上康
                                      法  官    陳珍如
                                      法  官    王金龍
上為正本係照原本作成。
如對本判決上訴，須於判決送達後20日內向本院提出上訴狀，未
表明上訴理由者，應於上訴後20日內，向本院提出理由書（須附
繕本）。依法應委任律師為訴訟代理人，始得上訴。
中    華    民    國    98    年    10    月    29    日
                                      書記官    李梅菊
【附記】
民事訴訟法第466條之1：
(1)對於第二審判決上訴，上訴人應委任律師為訴訟代理人。但上
  訴人或其法定代理人具有律師資格者，不在此限。
(2)上訴人之配偶、三親等內之血親、二親等內之姻親，或上訴人
  為法人、中央或地方機關時，其所屬專任人員具有律師資格並
  經法院認為適當者，亦得為第三審訴訟代理人。
民事訴訟法第466條之2第1項：
  上訴人無資力委任訴訟代理人者，得依訴訟救助之規定，聲請
  第三審法院為之選任律師為其訴訟代理人。


司法院資訊處製作；財團法人民間司法改革基金會備份。
